【裁判字號】    98,消債更,419
【裁判日期】    990308
【裁判案由】    更生事件
【裁判全文】
臺灣臺南地方法院民事裁定           98年度消債更字第419號
聲  請  人
即  債務人  甲○○
上列聲請人因消費者債務清理事件聲請更生，本院裁定如下：
    主    文
聲請駁回。
聲請程序費用新臺幣壹仟元由聲請人負擔。
    理    由
一、本件聲請意旨略以：聲請人於消費者債務清理條例施行後，
    曾以書面向最大債權人友邦國際信用卡公司（下稱友邦公司
    ）申請協商，因友邦公司為遠東國際商業銀行股份有限公司
    （下稱遠東銀行）所併購，故聲請人即向遠東銀行申請前置
    協商，遠東銀行提出之條件為：分180期、利率1%、月付
    8,276元。因聲請人另外積欠寶華銀行663,520元之債務，嗣
    後，寶華銀行即將其債權轉賣予良京實業，惟良京實業不願
    加入協商，致前置協商不成立。又聲請人曾與各家債權銀行
    洽談協商，惟良京實業稱聲請人須先繳完頭期款之半數，方
    願洽談分期；台北富邦銀行僅願直接扣薪或要求一次清償；
    台中三信告知僅願直接扣薪；國泰世華銀行稱每月至少須還
    款8,000元；遠東銀行稱願以5折約14萬元要求聲請人一次還
    清；中國信託銀行亦僅願直接扣薪或一次清償。聲請人現於
    俊偉紙品加工廠任作業員，每月所得為17,288元，而聲請人
    原欲與各家銀行協商，惟各銀行提出之條件，非聲請人所能
    負擔，聲請人有意願還款，僅係能力有限，今聲請人之無擔
    保或無優先權之債務總額未逾 1,200萬元，復未經法院裁定
    開始清算程序或宣告破產，為此，爰依消費者債務清理條例
    提出本件更生之聲請等語。
二、按債務人不能清償債務或有不能清償之虞者，得依本條例所
    定更生或清算程序，清理其債務，消費者債務清理條例第 3
    條定有明文。又聲請更生或清算不合程式或不備其他要件者
    ，法院應以裁定駁回之，但其情形可以補正者，法院應定期
    間先命補正，復為同條例第 8條所明定。衡諸債之關係，係
    以當事人間之信賴關係為基礎，為社會經濟組織之重要支柱
    ，故當事人於以法律行為追求自己之利益之際，亦應顧及對
    方之利益，並考量債權債務在社會上之作用，本於誠實及信
    用之原則，行使債權及履行債務。是對於已陷入經濟上困境
    之消費者，若任其於惡性循環之債務窘境中生存，將衍生嚴
    重之社會問題，難以維持安定之社會經濟秩序，故為兼顧債
    權人、債務人雙方之利益，對陷於經濟上困境之消費者，乃
    允其於消費者債務清理條例施行後，得選擇以重建型之更生
    程序或清算型之清算程序清理其債務，藉以妥適調整債務人
    與債權人及其他利害關係人間之權利義務關係，保障債權人
    獲得公平受償，並謀求消費者經濟生活之重建復甦機會。惟
    若債務人履行債務並無困難，僅係為圖謀減免債務，而不為
    債務之履行，自有違債權契約為誠信契約之本旨。
三、經查：
  (一)聲請人於消費者債務清理條例施行後，曾向最大債權銀行遠
    東銀行申請前置協商，而遠東銀行提出之債務清償條件為
    180期、利率1%、月付8,276元，因聲請人無法接受該還款方
    案，且無法負擔任何還款方式，致協商不成立，此有聲請人
    提出之前置協商不成立通知書、遠東銀行 98年11月6日、99
    年1月15日及99年 2月8日之民事陳報狀附卷可憑，堪信為真
    實。
  (二)聲請人自述其現於俊偉紙品廠任作業員，每月所得為17,288
    元，其年所得僅20餘萬元，實無法清償各家銀行之債務，縱
    使聲請人一年不吃不喝，仍須另外借貸，方得償還云云，惟
    查：
   1、本件聲請人96年申報所得為 202,764元，平均每月薪資為
      16,897元、97年申報所得為 207,460元，平均每月薪資為
      172,88元，有聲請人96、97年度綜合所得稅各類所得資料
      清單在卷可稽。聲請人自述其現每月所得為17,288元，復
      經本院函詢聲請人任職之公司，該公司回覆聲請人現每月
      薪資為17,280元；再者，聲請人另稱其現領有政府其他補
      助，每月可得補助 4,000元、每三個月領取一次；是聲請
      人現每月可得之金額應為21,280元（計算式：17,280＋
      4,000），堪予認定。
   2、按台灣省 98年每人每月最低生活費為9,829元，其生活費
      標準係按照政府公布最近一年平均每人消費支出包含食品
      費、衣著鞋襪費、房租水電費、家居管理費、醫療保健費
      、交通通訊費、娛樂教育費及雜項支出百分之60而訂定，
      況且，聲請人於履行債務期間本應節約省用而過較不寬裕
      之經濟生活，並誠實勤勉地履行債務，以符合公平正義及
      誠信原則，且本條例之立法目的既在於使不幸陷入經濟困
      境之人得以清理債務、重建生活，並在清理過程中能保有
      符合人性尊嚴之最低基本生活，而非維持債務人過去慣常
      之寬逸生活，是於評估債務人是否有不能清償債務或有不
      能清償之虞時，自不得由債務人任意主張其基本生活費用
      之數額，準此，聲請人之每月必要支出以 9,829元為已足
      ，逾此範圍者，不足採信。
   3、聲請人稱仍須繳納房貸，若未繳納房貸，在外租屋居住，
      亦須繳納租金，是每月繳納之房貸 4,517元係屬必要支出
      云云。經查，該屋現所有權人為聲請人之父廖平貴，此有
      聲請人提出之土地、建物登記第二類類謄本在卷可憑。按
      聲請人既非該屋之所有權人，是聲請人應無代其父繳納房
      貸之義務，縱使聲請人基於親屬間同居共財之關係，須與
      其父共同負擔該房貸，惟聲請人於經濟困頓之際，殊無再
      選擇繳納該房貸，以增加現有之經濟負擔，況依聲請人提
      出之戶籍謄本觀之，聲請人尚有二位弟弟廖明桐、廖宗相
      ，其應可代為共同分擔房貸，準此，聲請人主張其每月繳
      納之4,517元房貸，係屬必要支出，要無可採。
   4、基上所陳，聲請人現每月可得之金額為21,280元，已如前
      述，扣除聲請人個人必要支出 9,829元後，尚餘有11,451
      元，顯足以負擔遠東銀行提出之每月清償 8,276元之還款
      條件，更遑論聲請人自陳其每月必要支出僅為 6,620元，
      更足以負擔債權銀行提出之每月償還條件，是聲請人稱其
      收入扣除必要開銷後，仍不足負擔遠東銀行提出之還款條
      件，尚難採信。
   5、另聲請人主張已遭法院強制扣薪。按聲請人遭法院強制扣
      薪，雖可能致其於清償期間收入或收益不如預期情事，然
      聲請人若再經由協商途徑與個別債權銀行重啟協商程序，
      以謀求還款，則扣薪已無必要，債權人即會撤回扣薪之執
      行，此為通常之常識，亦為債務人於達成協商後可茲向債
      權人要求之權利，蓋達成協商後債務人即可正常還款，扣
      薪即無執行之必要性。故聲請人認於強制執行扣薪後，確
      有就協商金額履行困難或其他不適當情形，自應再循協商
      途徑謀求解決，不得逕依消債條例聲請更生，併予敘明。
   6、按債務人之財產及薪資為所有債權之總擔保，是非為維持
      其財產所為之支出行為，減損其積極財產，自不得列為其
      應支出項下，且為確保各債權人公平受償，亦不得獨厚任
      何一特定債權人。查債務人之財產及薪資既為所有債權人
      之總擔保，應確保各債權人公平受償，聲請人自難以良京
      實業稱須先繳完頭期款之半數或遠東銀行稱願以5 折約14
      萬元要求聲請人一次還款等事由，主張無法負擔協商金額
      。
四、末按在債務履行期間，聲請人屆時確實無力繳納，亦有與債
    權人磋商降低還款金額可能性，且日後聲請人之工作收入及
    財產狀況，確有無法履行債權人提出之債務清償方案或履行
    顯有重大困難時，聲請人非不得另行聲請以債務清理程序清
    理其債務。而聲請人在履行債務期間，本須經歷經濟困苦之
    過程，其生活開銷理當予以節制，除應積極開源，努力勤奮
    工作以增加收入償還債務外，其生活更須儉樸，且適當控制
    其生活費用支出，以達成勉力履行債務，以符合公平正義及
    誠信原則，況聲請人為償還債務，自應經歷履行期間較不寬
    裕之經濟生活，此乃聲請人於負擔債務時即得預見，是依誠
    實及信用之原則，聲請人於有履行可能性時，理應竭盡己力
    ，撙節開支，誠實勤勉地履行債務為是。然聲請人不願接受
    上開協商條件，足認其欠缺協商之真意，以及欠缺清理債務
    誠意，並有利用聲請更生程序減免債務之心態，自不足採。
五、綜上所述，本件聲請人顯有能力支付遠東銀行提供之前置協
    商還款方案，而本件協商不成立之原因，係因聲請人主觀上
    欠缺清理債務之誠意所致，是聲請人既無不能清償債務或有
    不能清償之虞之情事，即與本條例第3 條規定之要件不符，
    聲請人聲請更生，非屬本條例所應准其更生之範疇，且上開
    欠缺又屬無從補正，依前揭說明，其更生之聲請，不應准許
    ，應予駁回，爰裁定如主文。
中    華    民    國    99    年    3     月    8     日
                  民事第三庭    法  官   周素秋
以上正本證明與原本無異。
如不服本裁定，應於裁定送達後10日內，以書狀向本院提出抗告
，並繳納抗告費新臺幣1千元。
中    華    民    國    99    年    3     月    8     日
                                書記官   洪浩容

司法院資訊處製作；財團法人民間司法改革基金會備份。
